臺灣高等法院民事判決　　　　　　　　 96年度勞再易字第6號
　　再審原　告　私立輔仁大學
　　法定代理人　丁○○
　　訴訟代理人　乙○○
　　　　　　　　甲○○
　　再審被　告　丙○○
　　訴訟代理人　成介之律師
　　複　代理人　徐秀蘭律師
上列當事人間確認僱傭關係存在等事件，再審原告對於中華民國
96年3月27日本院95年度勞上更(一)字第7號確定判決提起再審之訴
，經本院於96年7月11日言詞辯論終結，判決如下：
    主  文
本院九十五年度勞上更(一)字第七號確定判決：(一)關於命再審原告
給付自民國八十九年九月一日至八十九年十二月三十一日共計新
臺幣拾捌萬柒仟壹佰陸拾元；(二)關於駁回再審原告就第一審命再
審原告給付自民國九十年一月一日至九十年五月七日共計新臺幣
拾玖萬柒仟柒佰貳拾伍元之上訴；(三)上開(一)(二)之訴訟費用，均廢
棄。
上開廢棄(二)部分，再審被告在前訴訟程序之第一審之訴駁回。
其餘再審之訴駁回。
關於廢棄部分之再審及再審前歷審訴訟費用，由再審被告負擔。
關於駁回部分之再審訴訟費用，由再審原告負擔。
    事實及理由
一、本件再審被告於前訴訟程序中，於第一審聲明：(一)先位部分
    ：1.確認兩造間僱傭契約關係存在。2.再審原告應給付再審
    被告新臺幣（下同）8,122,600元。 (二)備位部分：1.再審原
    告應給付再審被告3,193,226元。經第一審判決： (一)確認兩
    造間僱傭契約關係存在。(二)再審原告應給付再審被告（90年
    1月至93年3月11 日薪資）1,794,623元。(三)再審被告其餘之
    訴駁回。
    兩造均對第一審判決不利部分提起第二審上訴，再審被告除
    就先位部分敗訴其中之4,557,492元及自93年3月12日起算之
    法定利息聲明不服外，另擴張請求再審原告給付自93 年3月
    12日起至第二審言詞辯論終結日止按月給付46,790元之金額
    ；另並追加依債務不履行之法律關係請求再審原告給付5,30
    7,400元及自上訴理由狀送達翌日起算之法定利息。 其後經
    第二審判決：(一)第一審判決關於確認兩造間僱傭契約關係存
    在及命再審原告給付部分，暨訴訟費用之裁判均廢棄。(二)上
    開廢棄部分，再審被告在第一審之訴駁回。(三)再審被告之上
    訴及追加之訴均駁回。
    再審被告不服上開第二審判決，提起第三審上訴，經最高法
    院諭知：(一)第二審判決關於駁回再審被告請求確認兩造間之
    僱傭關係存在，及請求再審原告給付薪資之訴暨該訴訟費用
    部分廢棄發回。(二)其他上訴駁回。
    更一審程序中，再審原告聲明：(一)第一審判決關於確認兩造
    僱傭關係存在及命再審原告給付薪資部分廢棄。(二)上開廢棄
    部分，再審被告在第一審之訴駁回。經更一審判決諭知：(一)
    第一審判決關於確認兩造間僱傭關係存在及命再審原告給付
    逾526,764元部分， 暨命再審原告負擔訴訟費用之裁判廢棄
    。(二)上開廢棄部分，再審被告在第一審之訴駁回。(三)其餘上
    訴駁回。(四)再審被告擴張之訴駁回。
    本件再審原告就更一審命其給付之判決，因上訴利益未逾15
    0萬元，為不得上訴第三審之事件，因而確定在案。 而再審
    原告於96年4月10 日收受上開更一審（下稱原確定判決）判
    決之送達，有送達證書附卷可憑（本院卷第18、19頁），則
    其於96年5月4日提起本件再審之訴，未逾30日之不變期間，
    先予敘明。
二、再審原告主張： 原確定判決有民事訴訟法第496項第1項第1
    款、第2款及第497條之再審事由：(一)民事訴訟法第496條第1
    項第1款「適用法規顯有錯誤」之再審事由： 1.再審原告之
    人事室主任係代表學校處理有關全校教職員人事業務之人，
    有權代表學校對外為解聘之意思表示，或居於傳達人之地位
    將學校所為解聘之意思以對話方式傳達，再審被告陳稱：「
    我就打電話給人事主任，他說我已被解聘了，我說要申訴，
    人事主任對我說，我是校外人士，他不接受校外人士的申訴
    」（本院93年度重勞上字第12號卷第102頁）云云， 顯見再
    審被告已了解再審原告所為之意思表示。另再審原告停止給
    付再審被告薪資，將其公保及健保均予退保之默示意思表示
    ，亦已合法達到再審被告，而為再審被告所了解。原確定判
    決逕認兩造間之僱傭關於斯時尚未終止，有消極不適用民事
    訴訟法第279條第1項之適用法規顯有錯誤。2.再審原告並無
    拒絕受領勞務之情事：再審被告自89 年8月22日起開始曠職
    ，至再審原告為終止僱傭關係之意思表示達到日止，再審被
    告既無提出給付之意思，亦未提出勞務給付，伊自無拒絕受
    領勞務，更無受領勞務遲延可言。原確定判決竟判命再審原
    告應給付再審被告自89年9月1日起至90年8月8日止之薪資，
    消極不適用法規。3.再審被告於第一審起訴請求再審被告給
    付自90 年1月起至第一審言詞辯論終結之日止按月以46,790
    元計算之薪資，原確定判決竟命再審原告給付自89年9月1日
    起算之薪資，係就當事人未聲明之事項為判決，構成訴外裁
    判。 (二)民事訴訟法第496條第1項第2款「主文與理由矛盾」
    之再審事由：原確定判決理由欄第一項指出：「再審被告於
    第一審起訴請求上訴人（即再審原告）給付自90 年1月起至
    復職之日止，按月以新台幣46,790元計算之薪資」，惟判決
    主文未以此為基礎計算給付金額，而以理由第六項計算之金
    額，判命再審原告給付526,764元， 主文與判決理由第一項
    顯有矛盾。 (三)原確定判決有民事訴訟法第497條「就足影響
    於判決之重要證物，漏未斟酌」之再審事由：原確定判決漏
    未斟酌再審原告自89 年9月起即停止發放再審被告之薪資，
    並於第一審提出89年9月20日輔大聖言會89輔校聖字第043號
    函作為證明；又於90年1月1日將再審被告之健保及公保均退
    保，有輔仁大學90 年1月份之健保媒體申報資料明細表及投
    保單位保險對象異動暨減免清冊等證據，而可認為係終止兩
    造間僱傭關係之默示意思表示，原確定判決就上開足以影響
    於判決之重要證物略而不論。(四)原確定判決關於訴訟費用之
    裁判，漏未核算確認兩造間僱傭關係存在之價額，就訴訟費
    用負擔部分，由再審原告負擔1/13，再審被告負擔12/13 ，
    始屬允當，一併聲明不服。爰聲明：(一)本院95年度重勞上更
    (一)字第7號確定判決不利於再審原告部分廢棄。 (二)上開廢棄
    部分，再審被告在第一審之訴駁回等情。
三、再審被告則以：(一)再審原告於原審已抗辯：系爭契約自89年
    9月1日起即失效，顯然自是日開始，再審原告即拒絕受領再
    審被告之勞務，再審被告自不負遲延責任。況再審被告確因
    罹患乳癌，且事後病況加劇，無法為勞務給付，自不負給付
    遲延之責任。(二)解釋意思表示原屬事實審法院之職權，原確
    定判決就其所確定之事實為法律上之判斷，事實審法院解釋
    意思表示，縱有不當，亦不生適用法規顯有錯誤問題，最高
    法院64 年度台再字第140號判例意旨參照。原確定判決已指
    明： 「再審被告於同年1月間因健保卡被停止，而向上訴人
    之人事室陳情，人事室以再審被告為校外人士而不予接受，
    即令屬實亦僅間接使再審被告知悉已被解聘之事實而已（事
    實通知），並非對再審被告行使終止權之意思表示，因此難
    認兩造間之僱傭契約，於斯時即已終止」等語，已就當時之
    事證予以審酌後，解釋各該當事人之意思表示，故再審原告
    執此為適用法規錯誤，非屬有據。且再審原告主張係以存證
    信函之方式為終止契約之意思表示，則事後由其他人單純轉
    知伊：再審原告曾有此一終止契約之情事，顯非正式向伊所
    為終止契約之意思表示，故原審認為事實通知，並無違誤。
    (三)在前訴訟程序，再審被告確實係自90 年1月起請求給付薪
    資。(四)原確定判決之理由與主文並無矛盾。(五)解釋意思表示
    原屬事實審法院之職權，事實審法院解釋意思表示，縱有不
    當，亦不生適用法規顯有錯誤問題。再審原告主張其拒付薪
    資，有默示終止契約之意思，即仍係爭執意思表示解釋之問
    題，尚不得以此提起再審之訴。(六)法院有依職權酌量情形，
    定兩造分擔合理之訴訟費用，標準不一定按照勝訴或敗訴部
    分比例予以分擔，且再審被告屬弱勢，又罹患癌症，於訴訟
    進行中復聲請訴訟救助及法律扶助，原確定判決酌定訴訟費
    用分擔時必慮及此情事，則原確定判決就此並無違誤等語抗
    辯。聲明：再審之訴駁回。
四、本件有無再審理由？
  (一)就再審原告主張原確定判決有 民事訴訟法第496條第1項第1
    款「適用法規顯有錯誤」部分：
    1.按除別有規定外，法院不得就當事人未聲明之事項為判決
      ，民事訴訟法第388條規定甚明。 再審原告主張：再審被
      告於前訴訟第一審程序中係請求再審原告給付自90 年1月
      起至第一審言詞辯論終結日止按月以46,790元計算之薪資
      ，原確定判決竟判命再審原告自89年9月1日起計付薪資，
      為訴外裁判一節，查再審被告於前訴訟程序中，於訴狀及
      言詞辯論中均表明：請求再審被告自90 年1月起給付薪資
      ，業據本院調取前訴訟程序卷宗查核明確，並經再審被告
      於再審訴訟程序中陳明（本院卷第57頁），則原確定判決
      判命再審原告自89年9月1日至89年12月31日計付薪資予再
      審被告，係就再審被告未聲明之事項為判決，與前開民事
      訴訟法第388條規定有悖， 確有適用法規顯有錯誤之情事
      。
    2.法院有適用法律之職責，按僱用人受領勞務遲延者，受僱
      人無補服勞務之義務，仍得請求報酬；又債務人非依債務
      本旨實行提出給付者，不生提出之效力，但債權人預示拒
      絕受領之意思或給付兼需債權人之行為者，債務人得以準
      備給付之事情，通知債權人以代提出；債權人對於已提出
      之給付，拒絕受領或不能受領者，自提出時起負遲延責任
      ，民法第487條、第235條及第234條分別定有明文。 原確
      定判決認定再審原告終止契約之意思表示於90年8月8日送
      達再審被告，兩造間僱傭契約自90年8月8日起消滅之事實
      ，惟未慮及再審被告自89年8月22 日起即未提供勞務，於
      再審被告未提供勞務之前提，再審原告不應負受領勞務遲
      延責任，而有消極不適用上開民法第487條、第235條及第
      234條等規定，再審原告據以提起再審之訴，亦為有理。
    3.至於再審原告指摘原確定判決酌定訴訟費用分擔之比例不
      公一節，惟按本件確定部分乃再審被告一部勝訴、一部敗
      訴之情形，法院依民事訴訟法第79條規定，命兩造以比例
      分擔，乃依職權酌量所定，並無適用法規顯有錯誤之情事
      ，附此說明。
  (二)就再審原告主張原確定判決有 民事訴訟法第496條第1項第2
    款「判決理由與主文顯有矛盾」部分：
    按所謂判決理由與主文顯有矛盾，係指判決依據當事人主張
    之事實，認定其請求或對造抗辯為有理由或無理由，而於主
    文為相反之諭示，且其矛盾為顯然者而言，最高法院80年台
    再字第130號判例要旨足供參照。 查原確定判決理由欄六、
    計算再審被告得請求給付之薪資為526,764元， 於主文第一
    項亦為相同金額之諭知，並無再審原告所指「判決理由與主
    文矛盾」之情形。至於再審原告所指原確定判決理由欄一、
    所述：「被上訴人於第一審起訴請求上訴人給付自90 年1月
    起至復職之日止，按月以新台幣46,790元計算之薪資」云云
    ，僅係就再審被告之主張予以記載，非屬法院理由之論斷，
    再審原告容有誤解。
  (三)就再審原告主張原確定判決有民事訴訟法第497條 「就足影
    響於判決之重要證物漏未斟酌」部分：
    1.按不得上訴於第三審法院之事件，其經第二審確定之判決
      ，如就足影響於判決之重要證物漏未斟酌者，得依民事訴
      訟法第497條規定提起再審之訴。 所謂就足以影響判決之
      重要證物漏未斟酌，係指足以影響於判決基礎之重要證物
      ，於前訴訟程序業已提出，然未經確定判決加以斟酌或不
      予調查或未為判斷，且該證物足以動搖原確定判決基礎者
      而言。
    2.再審原告指摘：原確定判決漏未斟酌其自89 年9月起即停
      止發放再審被告之薪資，有其所發89年9月20 日輔大聖言
      會89輔校聖字第043號函件為證；再審原告於90 年1月1日
      將再審被告之健保及公保均予退保，亦有再審原告90 年1
      月份之健保媒體申報資料明細表及投保單位保險對象異動
      暨減免清冊等證據。查再審原告縱有自89年9 月起停止發
      放再審被告之薪資，惟停止發放薪資之原因可能多端，尚
      難逕謂係再審原告為終止僱傭契約之意思表示。至於再審
      被告於90 年1月間健保卡被停止，而向再審原告人事室陳
      情，人事室以再審被告為校外人士為由，不予接受，均僅
      間接使再審被告知悉被解聘之事實（事實通知），並非對
      再審被告為終止之意思表示，已據原確定判決於理由欄五
      、詳載認定及形成心證之論斷，並無又未斟酌上開事實之
      情。另縱斟酌再審原告89年9月20日函件及90年1月份健保
      異動資料，仍無足動搖原確定判決此部分認定之基礎，是
      再審原告主張：原確定判決就上開重要證物又未斟酌云云
      ，尚非可採。
五、本件再審之訴合法且有 民事訴訟法第496條第1項第1款之再
    審理由，茲就有再審事由之部分為前訴訟程序之再開及續行
    。經查：
  (一)再審被告於前訴訟程序中，係訴請再審原告自90 年1月起計
    付薪資，則原確定判決判命再審原告給付自89年9月1日至89
    年12月31日按月以46,790元計算之薪資，係屬訴外裁判，已
    如前述，自應予以扣除。
  (二)又查再審被告自89年8月22 日起即自行以存證信函，以因病
    治療引起身體不適，須在家休息療養為由，向再審原告請事
    假及延長病假，其後即未再上班，足見再審被告確未提出勞
    務。惟再審被告於90年5月7日有以存證信函向再審原告表示
    願回校工作之意，業據再審原告於更一審所不爭執（更一審
    卷第13頁反面，卷宗影本外放），堪認：再審被告主觀上有
    提供勞務之意，並將準備給付之事情通知再審原告，惟再審
    原告並未指示再審被告應服之勞務，則再審原告應自翌日即
    90 年5月8日起始負受領勞務遲延之責任。
  (三)依上所陳，再審原告應自90年5月8日起始負受領勞務遲延之
    責任，而其終止兩造契約之90年1月16日90輔校人字第90010
    148號函件於90 年8月8日由郵政機關送達至再審被告住處，
    並通知再審被告領取，再審被告處於可得了解之程度，是兩
    造間之僱傭契約於90年8月8日起因終止而消滅，故再審被告
    僅得訴請再審原告給付自90年5月8日起至90年8月8日止之薪
    資。亦即，原確定判決就1.89年9月1日至89年12月31日止（
    4個月）共計187,160元部分（46,790×4=187,160）， 係訴
    外裁判；2.90年1月1日至90年5月7日（4個月又7天）期間共
    計197,725元部分（46,790x4）+（46,790x7/31）=187,160+
    10,565=197,725】，第一審法院判命再審原告給付，原確定
    判決駁回再審原告之上訴部分，均應剔除，故再審原告應僅
    給付再審被告之薪資為141,879元（526,764-187,160-197,7
    25=141,879）。
六、綜上所述，原確定判決疏於注意上情，就(一)89年9月1日至89
    年12月31日止187,160元之訴外裁判部分；及(二)90 年1月1日
    至90年5 月7日止197,725元之第一審判命再審原告給付，駁
    回再審原告上訴部分，均應予以剔除。故再審原告指摘原確
    定判決上開部分為不當，為有理由，爰判決如主文第一、二
    項所示，其餘原確定判決命再審原告應給付90年5月8日至90
    年8月8日止之薪資共計141,879元，並無不當， 該部分再審
    之訴為無理由，應予駁回。
七、據上論結：本件再審之訴為一部有理由，一部無理由，依民
    事訴訟法第505條、第450條、第449條第1項、第79條，判決
    如主文。
中　　華　　民　　國　　96　　年　　7　　月　　 25　　日
                  勞  工  法  庭
                      審判長  法　官  張耀彩
　　　　  　　　　　　　  　　法　官  盧彥如
　　　　　  　　　　　　  　　法　官  林金吾
正本係照原本作成。
不得上訴。
中　　華　　民　　國　　96　　年　　7 　　月　　25　　日
                              書記官  張淑芳
